臺灣高等法院民事判決
                                      108年度上字第932號
上  訴  人  黃宗宏  
            黃葉冬梅
            黃景福  
            黃宗德  
共      同
訴訟代理人  吳尚昆律師
            葉思慧律師
被 上訴 人  陳淑玲  
訴訟代理人  李銘洲律師
複 代理 人  簡詩家律師
上列當事人間請求損害賠償事件，上訴人對於中華民國108 年5
月30日臺灣士林地方法院107 年度重訴字第193 號第一審判決提
起上訴，本院於108年12月25日言詞辯論終結，判決如下：
    主  文
上訴駁回。
第二審訴訟費用由上訴人黃宗宏、黃葉冬梅、黃景福負擔百分之
五十三，餘由上訴人黃宗德負擔。
原判決主文第一項、第二項關於命給付利息部分，應均增列「至
清償日止」為給付之終期。
    事實及理由
一、被上訴人主張：臺北市○○區○○街0 段00號房屋及其坐落基地
    應有部分（以下合稱系爭房地），係伊於民國103 年4 月10
    日經強制執行拍賣取得所有權。上訴人黃宗宏、黃葉冬梅、
    黃景福（以下合稱黃宗宏等人）自103 年4 月10日起至104 
    年12月2 日止，無權占用系爭房地全部。上訴人黃宗德於10
    4 年12月3 日起至105 年8 月11日止，占用系爭房地全部；
    105 年8 月12日起至108 年1 月7 日止占用該房地2 樓，均
    受有相當於租金之利益，致伊受有損害等情。爰依民法第17
    9 條規定，求為命黃宗宏等人各給付新臺幣（下同）172 萬
    2114元，及自107 年11月8 日起算法定遲延利息；於其中一
    人給付後，他人於該給付範圍內免給付義務。及命黃宗德給
    付154 萬7887元，及自108 年1 月17日起算法定遲延利息之
    判決，並願供擔保聲請宣告假執行（原審就此部分為被上訴
    人勝訴之判決，上訴人提起上訴。其餘未繫屬本院部分，不
    予贅述）。並於本院答辯聲明：上訴駁回。
二、上訴人則以：被上訴人拍定系爭房地之條件為不點交，其未
    因拍定而取得系爭房地之收益權，須至其訴請黃宗宏等3人
    遷讓房屋勝訴確定日即104年12月7日，始取得該收益權。是
    其請求黃宗宏等3人返還取得收益權之前，103年4月10日至1
    04年12月2日期間占有系爭房屋之不當得利，並無理由。又
    其在原法院105年度訴字第462號債務人異議之訴事件中，已
    具狀自承104年12月3日至105年8月11日、105年8月至106年3
    月14日期間，黃宗德未實際居住於系爭房地內，自亦不得請
    求黃宗德返還占用房地之不當得利。縱認被上訴人得請求給
    付相當於租金不當得利，金額亦屬過高等語，資為抗辯。並
    於本院上訴聲明：㈠原判決命上訴人為給付部分，及該部分
    假執行之宣告，暨訴訟費用之裁判均廢棄；㈡上開廢棄部分
    ，被上訴人於第一審之訴及假執行之聲請均駁回。
三、被上訴人於103 年4 月10日因執行法院核發權利移轉證書而
    取得系爭房地所有權；黃宗宏等3人於103 年4 月10日至104
     年12月2 日期間，仍占用系爭房地全部；黃宗德於104 年1
    2月3 日至105 年8 月11日為止，亦占用系爭房地全部等事
    實，為兩造所不爭執（見本院卷第105、106頁），堪信為真
    正。被上訴人請求給付相當於租金之不當得利，為上訴人以
    前詞所拒。經查：
 1、無法律上之原因而受利益，致他人受損害者，應返還其利益
    ；不當得利之受領人，依其利益之性質或其他情形不能返還
    者，應償還其價額；受領人於受領時，知無法律上之原因者
    ，應將受領時所得之利益，附加利息，一併償還，此觀民法
    第179條、第181條但書、第182條第2項規定甚明。無權占用
    他人之房地，可獲得相當於租金之利益，為社會通常之觀念
    ，房地所有人因此受有相當於租金之損害，自得依民法第17
    9條前段之規定，請求相當於租金之不當得利。又民法第373
    條規定「除契約另有訂定外，買賣標的物之利益及危險，自
    交付時起均由買受人負擔」，係為杜絕買賣當事人之間所生
    危險負擔之爭論而立法，並非為買受人與第三人間之糾紛而
    設。拍定人既依強制執行法第98條，於領得權利移轉證書之
    日起取得拍定不動產之所有權，自不因尚未受領點交而否認
    其對於拍定房地之所有權，其自得本於該所有權對於無權占
    有其所有房地之人，請求返還不當得利。
 2、被上訴人於103 年4 月10日取得系爭房地所有權後，黃宗宏
    等3人於103 年4 月10日至104 年12月2 日、黃宗德於104 
    年12月3 日至105 年8 月11日期間，既仍占用系爭房地全部
    ；黃宗德亦不否認自105年8月12日後，仍將自己之物品堆置
    在系爭房地2樓（見本院卷第182頁），雖辯稱未實際居住系
    爭房地，且因系爭房地1樓出租，致其無法取回留置之物品
    云云。惟占有不動產不以居住為限，只須有事實上管領力，
    即屬占有。黃宗德縱未居住於系爭房地，然其留置物品於該
    處，且未證明被上訴人有何禁止或拒絕其取回物品之情事，
    難謂其有留置該物品之正當理由，自應認其於104 年12月3 
    日至105 年8 月11日期間，占有系爭房地全部，105年8月12
    日至108年1月7日期間，占有系爭房地之2樓。又上訴人均未
    證明其在上開期間占有系爭房地，有何正當權源，被上訴人
    據以指稱上訴人無權占有，堪予採信。依上揭說明，被上訴
    人自得請求上訴人返還相當於租金之不當得利。上訴人辯稱
    被上訴人不得請求云云，並非可取。
 3、城市地方房屋之租金，以不超過土地及其建築物申報總價年
    息10％為限，土地法第97條第1 項定有明文。土地法施行法
    第25條規定，土地法第97條第1 項所謂土地及建物之總價額
    ，土地價額依法定地價，建築物價額依該管直轄市或縣市地
    政機關估定之價額。另土地法第148 條、平均地權條例第16
    條第1 項分別規定，土地所有權人依本法所申報之地價，為
    法定地價；舉辦規定地價或重新規定地價時，土地所有權人
    未於公告期間申報地價者，以公告地價80％為其申報地價。
    是土地法第97條第1 項所謂土地申報價額即指該土地之申報
    地價。另就基地租金之數額，除以基地申報地價為基礎外，
    尚須斟酌基地之位置，工商業繁榮之程度，承租人利用基地
    之經濟價值及所受利益等項，並與鄰地租金相比較，以為決
    定。
 4、上訴人無權占有系爭房地，自獲有相當於租金之利益，致被
    上訴人受有無法使用系爭建物之損害，業如前述。審酌系爭
    建物位在臺北市大同區內，週遭鄰近大稻埕公園、大稻埕碼
    頭廣場、臺北市立聯合醫院中興院區、永樂國民小學等，且
    距離民生西路、重慶北路等主要幹道甚近，有GOOGLE地圖可
    資為憑（見原審卷第57頁），足見生活便利性極高，又迪化
    街為年貨大街，本身即屬繁華地段，暨參照土地法第97條規
    定等情狀，認依土地及其建物申報總價年息7%，作為上訴人
    因無權占用系爭房地所受相當租金之利益基準，允屬適當。
    上訴人抗辯據此計算，數額過高云云，要非可取。又系爭建
    物坐落土地103 年度至108 年度申報總價依序為1377 萬377
    6 元、1377 萬3776 元、1620 萬7496 元、1620 萬7496 元
    、1555 萬6816 元、1555 萬6816 元（計算式詳如原判決附
    表一），而兩造均不爭執系爭建物之課稅現值為114 萬2500
     元（見原審卷第62、194 頁），則被上訴人請求黃宗宏等3
    人各給付172 萬2114 元、黃宗德給付154 萬7887 元（計算
    式詳如原判決附表二），及黃宗宏等3人自107年11月8日、
    黃宗德自108年1月17日起，均至清償日止，按週年利率5%計
    算之利息（民法第203條），為有理由，應予准許。
四、綜上所述，被上訴人依民法第179條規定，請求㈠黃宗宏等3
    人各172萬2114元，及自107年11月8日起至清償日止，按週
    年利率5%計算之利息，其中一人如已給付，他人於該給付範
    圍內免給付義務；㈡黃宗德給付154萬7887元，及自108年1月
    17日起至清償日止，按週年利率5%計算之利息，均應准許。
    原審就此部分為被上訴人勝訴之判決，並為准、免假執行之
    宣告，核無違誤。上訴意旨指摘原判決該部分不當，求予廢
    棄改判，為無理由，應駁回其上訴。又原判決主文第一項、
    第二項關於命給付利息部分，漏載給付之終期，應併予更正
    ，附此敘明。
五、兩造其餘攻擊防禦方法，經本院斟酌後認為均不足影響本判
    決之結果，自無逐一詳予論駁之必要，附此敘明。
六、據上論結，本件上訴為無理由，依民事訴訟法第449條第1項
    、第78條、第85條第1項但書，判決如主文。
中　　華　　民　　國　　109 　年　　1 　　月　　8 　　日
                    民事第十六庭
                        審判長法  官  朱耀平
　　　　　　　　　　　　　　　法  官  邱育佩
　　　　　　　　　　　　　　　法  官  黃明發
正本係照原本作成。
如不服本判決，應於收受送達後20日內向本院提出上訴書狀，其
未表明上訴理由者，應於提出上訴後20日內向本院補提理由書狀
（均須按他造當事人之人數附繕本）上訴時應提出委任律師或具
有律師資格之人之委任狀；委任有律師資格者，另應附具律師資
格證書及釋明委任人與受任人有民事訴訟法第466 條之1第1項但
書或第2項（詳附註）所定關係之釋明文書影本。如委任律師提
起上訴者，應一併繳納上訴審裁判費。
中　　華　　民　　國　　109 　年　　1 　　月　　9 　　日
　　　　　　　　　　　　　    書記官  康翠真 
附註：
民事訴訟法第466條之1（第1項、第2項）：
對於第二審判決上訴，上訴人應委任律師為訴訟代理人。但上訴
人或其法定代理人具有律師資格者，不在此限。
上訴人之配偶、三親等內之血親、二親等內之姻親，或上訴人為
法人、中央或地方機關時，其所屬專任人員具有律師資格並經法
院認為適當者，亦得為第三審訴訟代理人。